【裁判字號】    98,訴,388
【裁判日期】    980616
【裁判案由】    確認股東關係不存在
【裁判全文】
臺灣板橋地方法院民事判決               98年度訴字第388號
原      告  乙○○
被      告  鈺唐工程有限公司
法定代理人  簡岑芸原名庚○○.
訴訟代理人  林辰彥律師
複代理人    林傳哲律師
複代理人    曾梅齡律師
複代理人    戊○○
法定代理人  丁○○
訴訟代理人  陳德峰律師
複  代理人  周建才律師
            桂大正律師
法定代理人  己○○
            丙○○
被      告  唐証工程有限公司
                      樓
法定代理人  己○○
            甲○○
法定代理人  丁○○
上列1人
訴訟代理人  陳德峰律師
複  代理人  周建才律師
            桂大正律師
法定代理人  丙○○    住臺北縣.
上列當事人間請求確認股東關係不存在事件，本院於民國98年5
月26日言詞辯論終結，判決如下：
    主  文
確認原告於被告鈺唐工程有限公司、唐証工程有限公司之股東關
係均不存在。
訴訟費用由被告負擔。
    事實及理由
壹、程序方面：
一、按公司經中央主管機關撤銷或廢止登記者，應行清算程序，
    此觀公司法第26條之1 規定準用同法第24條至第26條規定甚
    明。次按有限公司之清算，以全體股東為清算人。但本法或
    章程另有規定或經股東決議，另選清算人者，不在此限，公
    司法第113 條準用同法第79條定有明文。查本件被告鈺唐工
    程有限公司（下稱鈺唐公司），業經經濟部於民國91年5 月
    7 日以經授中字第09132087590 號函解散登記在案；另被告
    唐証工程有限公司（下稱唐証公司），亦經經濟部於97年1
    月14日以經授中字第09734641730 號函廢止登記在案，有原
    告提出之被告公司變更登記事項卡影本2 紙附卷可稽。依上
    開規定，本件2 被告公司即應行清算程序，而被告公司之章
    程又別無其他規定，依法應以全體股東為該等公司之清算人
    。參酌卷附被告公司之變更登記事項卡所載，被告鈺唐公司
    之董事為丁○○，股東計有丙○○、簡岑芸（原名庚○○）
    、己○○、乙○○；另被告唐証公司之董事為己○○，股東
    計有王密治、丁○○、丙○○、乙○○。另按代表公司之股
    東，如為自己或他人與公司為買賣、借貸或其他法律行為時
    ，不得同時為公司之代表，公司法第108 條第4 項準用同法
    第59條有明文規定。故本件列名為被告公司股東之原告，訴
    請確認其與被告公司間股東關係不存在，自應以清算人丁○○、丙○○、簡岑芸、己○○為被告鈺唐公司之共同法定代
    理人；另以清算人己○○、王密治、丁○○、丙○○為被告
    唐証公司之共同法定代理人。
二、依公司法第113 條準用同法第84條第2 項、第85條第1 項之
    規定，清算人有代表公司為訴訟上一切行為之權利；又清算
    人有數人時，如未推定何人代表公司，各清算人均得對於第
    三人代表公司。故本件被告鈺唐公司之股東丁○○、丙○○
    、簡岑芸、己○○均各得代表鈺唐公司為本件訴訟上一切行
    為之權利；另被告唐証公司之股東己○○、王密治、丁○○
    、丙○○、亦各得代表鈺唐公司為本件訴訟上一切行為之權
    利。然數清算人各代表公司就訴訟行為上同一事實主張，同
    時發生有利公司及不利公司情形，其效力應否均歸屬所代表
    之公司，法無明文。基於公司法人人格主體單一性，自不宜
    分裂併採數清算人互異之訴訟行為，爰類推民事訴訟法第56
    條第1 款之法理，應認為數清算人各代表公司所為訴訟行為
    ，就同一事實主張，利與不利同時並存情形，有利益於公司
    者其效力始及於所代表公司，不利益者則對於公司不生效力
    。依此，本件被告公司之數清算人，就原告所訴確認股東關
    係存否之主張，於訴訟上各為認諾、自認、抗辯之相異聲明
    陳述行為，本院認為僅其中丁○○所為有利益於被告公司之
    抗辯陳述效力及於被告，合先敘明。
貳、實體方面：
一、原告起訴主張：
（一）原告為被告鈺唐公司、唐証公司掛名股東丙○○之妻，上
      開被告公司之實際負責人均為丁○○，原告之夫丙○○於
      81年至85年任職於丁○○所經營之唐鉅工程有限公司，因
      82年1 月間丙○○至澳門招募公司員工，原告隨行，並將
      身份證交予丁○○辦理入出境事宜，丁○○因而持有原告
      之年籍身分資料。渠料，丁○○在未得到原告之同意下，
      加以舊公司法規定有限公司須有5 人以上之股東要件，丁○○遂將原告登記為其開立之上開被告公司之股東，然因
      丁○○經營不善，上開被告公司積欠稅捐。98年1 月17日
      原告之夫接獲財政部98年1 月13日台財稅字第0980080832
      號函，始知其遭限制出境，嗣經原告之夫向經濟部中部辦
      事處查詢，獲悉原告亦經冒名登記為被告公司之股東，而
      被告公司分別成立於82年3 月24日、83年7 月29日，均係
      在丁○○取得原告身份資料後所成立，顯見係丁○○未在
      原告同意之情形下，私自將原告登記為其名下公司之股東
      。
（二）另原告之夫丙○○雖同意訴外人唐鉞工程有限公司（下稱
      唐鉞公司）設立時擔任該公司之負責人，並交付身份資料
      及房屋稅單予丁○○辦理該公司之設立登記。該唐鉞公司
      於82年3 月27日設立登記，原告亦被冒名為股東，唐鉞公
      司於84年6 月22日辦理增資，該增資之公文，送達登記之
      事務所地址台北縣板橋市○○路○ 段玉平巷26弄7 之2號3
      樓，即為原告之住家，經原告之夫丙○○發現並告知後，
      原告即質問丙○○何以列其為唐鉞公司之股東，嗣丙○○
      向丁○○抗議，丁○○即將原告自唐鉞公司除名。顯見原
      告並未同意亦不知情丁○○將其列名為諸多公司之股東，
      否則原告亦會一併請求丁○○將原告除名。
（三）其未曾在被告公司所提出之任何文件上簽名、蓋章，觀之
      被告所提出之文件，其上雖有蓋用原告名義之印章，然此
      坊間均可隨意代刻，其否認被告所提出文件上印文為真實
      。何況本件鈺唐公司之登記股東簡岑芸，其於本件訴訟亦
      同陳稱係遭丁○○冒用其名，登記為鈺唐公司之股東，而
      簡岑芸與丁○○曾有婚姻關係，其尚不知冒名之情，遑論
      原告僅為員工之配偶，更不得而知。
（四）本件被告鈺唐公司已為解散登記，另唐証公司則遭主管機
      關廢止，原告列名為股東在私法上之地位不明確，有權利
      受損及遭限制出境或被追繳稅金之危險，顯有不安之狀態
      存在，爰依民事訴訟法第247 條第1 項規定提出本件訴訟
      等語。併聲明：請求確認被告與原告間股東關係不存在。
二、被告鈺唐公司、唐証公司共同以：
（一）原告之夫丙○○於81年間，原任職於丁○○所經營之訴外
      人唐鉅公司，嗣後丁○○欲設立新公司，遂詢問丙○○及
      原告是否擔任公司股東或負責人，丙○○及原告當時皆答
      應丁○○之提議，故本件被告唐証公司即於82年3 月24日
      設立，由丙○○及原告擔任唐証公司之股東。另訴外人唐
      鉞公司於82年3 月27日設立，由丙○○擔任公司負責人，
      且將唐鉞公司地址登記在丙○○及原告之自家地址。又關
      於公司之設立需由公司負責人本人親自至銀行開戶，以證
      明公司之資本額，有丙○○向華南商業銀行之開戶證明可
      稽。且關於公司登記住址，必須由房屋所有權人提出之房
      屋稅單，始能為之，倘未經同意，丁○○即不可能逕自取
      得他人房屋之房屋稅單，而將他人之自家地址登記為公司
      登記地址。本件被告鈺唐公司於83年7 月29日設立，由丙○○擔任公司負責人，並向經濟部中部辦公室提出台北區
      中小企業銀行之資本額開戶證明，從而前揭3 家公司之設
      立期間皆於82、83年間，丙○○及原告對於前揭公司之設
      立係屬知情，且皆同意登記擔任被告公司之股東。
（二）原告於被告唐証公司之設立登記事項卡中董事、股東名單
      上之用印與唐鉞公司、鈺唐公司之設立登記、變更登記事
      項卡中董事、股東名單上之用印皆為同一印章，據此，原
      告即難謂丁○○未經其同意而登記為被告公司之股東。
（三）被告鈺唐公司於86年2 月21日提出股東同意書及變更登記
      申請書將負責人由丙○○變更為丁○○，有鈺唐公司之變
      更登記事項卡可稽。依此，原告之夫即丙○○尚難謂對於
      前揭公司之成立毫不知情，故身為妻子之原告對於前揭公
      司之成立即非不知情。又解散訴外人唐鉞公司之股東同意
      書，其簽名與蓋章係屬同一人所為，原告授權由丙○○簽
      名、蓋章及辦理相關事宜，另解散被告鈺唐公司之情形亦
      同授權由丁○○簽名、蓋章。
（四）綜上所述，原告確實已經同意擔任並登記為被告公司之股
      東，且從公司成立至解散，已有10餘年之時間，於前揭期
      間內，原告對於擔任被告公司之股東，皆無任何之質疑，
      其提起本訴訟，乃為逃避稅捐及罰緩等語置辯。並答辯聲
      明：原告之訴駁回。
三、原告主張其經登記為丁○○所設立經營之被告公司股東，已
    據其提出被告公司之變更登記表2 份為證（見本院卷第9至
    13頁），且為被告所不爭執，堪信為真實。然原告主張此係
    丁○○持有其身分資料，未經其同意逕自登記為被告公司股
    東之情，則為被告所否認，並以上開情詞置辯，故本件兩造
    之爭點厥為原告是否知悉並同意丁○○將其登記為被告公司
    之股東。
四、按「當事人主張有利於己之事實者，就其事實有舉證之責，
    民事訴訟法第277 條定有明文。本件被上訴人提出蓋有嘉○
    華公司圓形戳印之訂房單及支票，主張上訴人之前身嘉○華
    公司積負其房租。上訴人則否認該圓形戳印為其印章。依上
    說明，應由被上訴人負證明該圓形戳印為真正之責」；又「
    本件係消極確認之訴，上訴人既否認本票上之印章非伊所有
    ，依舉證責任分配之原則，自應由被上訴人就其印章之真正
    負舉證之責」（參照最高法院76年度台上字第1881號、69年
    度台上字第1407號裁判意旨）。本件原告否認其同意擔任被
    告股東，主張被告所提之公司登記表及同意書（見本院卷第
    36至39頁、第53頁）上其簽名印章之真正，參酌上開裁判意
    旨，本件應由被告負舉證其所提公司登記表及同意書上原告
    之簽章為真正之責。
五、經查，本件被告抗辯稱原告確已同意擔任被告公司股東之情
    ，固據其提出公司登記表及同意書（見本院卷第37、39、44
    、48、53頁），其上分別有原告名義之印文及簽名，然上開
    諸多文件之原告印文，均屬同一式，顯係同一印章所蓋用，
    此印章既經原告否認為其所有，被告復未能另行舉證證明真
    正，自應認為原告所述簽章虛偽之情，為可採信。
六、次查，原告主張本件鈺唐公司之登記股東簡岑芸，亦同遭丁○○冒名登記為鈺唐公司股東之情，亦據簡岑芸具狀陳稱確
    有冒名登記之情（見本院卷第54頁）。另原告聲請調查之證
    人鍾惠松，於本院98年4 月28日辯論期日到庭證述其僅係訴
    外人鉞唐工程有限公司之員工，非為股東，有關該鉞唐工程
    有限公司之解散同意書（見本院卷第83頁），其本人名義之
    簽名印章均非真正等語，顯見被告公司之實際經營者丁○○
    確有不實登載公司文件之疑。
七、至被告另以原告之夫即丙○○尚難謂對於公司之成立毫不知
    情，故身為妻子之原告對於公司之成立即非不知情為辯。然
    夫妻人格各別，夫不受妻之行為之拘束，反之，夫之行為亦
    無拘束妻之效力，是丙○○縱知情同意擔任股東，不當然謂
    原告亦有同意。何況鈺唐公司之股東簡岑芸與丁○○曾有婚
    姻關係，其亦不知遭冒名登記，遑論原告僅為員工丙○○之
    配偶，更難知悉或同意為股東。從而，被告抗辯原告知悉並
    同意為被告公司股東之情，即非可採。
八、末按確認法律關係之訴，非原告有即受確認判決之法律上利
    益者，不得提起之，民事訴訟法第247 條第1 項定有明文。
    本件原告主張其被丁○○偽造簽名及印文登記為被告公司之
    股東，有權利受損及遭限制出境或被追繳稅金之危險，則原
    告主張此種不安之狀態，得以確認判決加以除去，於法無違
    。綜上所述，原告主張其不知亦未同意登記為被告公司之股
    東，為有理由，其請求確認與被告間之股東關係不存在，即
    屬正當，應予准許。本件事證已臻明確，兩造其餘攻防及舉
    證，核與判決結果不生影響，爰不一一論述，附此敘明。
、結論：本件原告之訴為有理由，依民事訴訟法第78條、第85
    條第1 項前段，判決如主文。
中    華    民    國    98    年    6    月    16     日
                  民事第二庭    法  官  陳財旺
以上正本係照原本作成
如對本判決上訴，須於判決送達後20日內向本院提出上訴狀
中    華    民    國    98    年    6     月    16    日
                                書記官  孫國慧


司法院資訊處製作；財團法人民間司法改革基金會備份。
